【裁判字號】    88,上,150
【裁判日期】    900417
【裁判案由】    分割共有物
【裁判全文】
臺灣高等法院臺南分院民事判決  八十八年度上字第一五○號 j
      上  訴  人  乙  ○  ○
                  丙  ○  ○
                  甲  ○  ○
      右  三  人
      訴訟代理人  林  芳  榮  律師
      複代理人    吳  秋  永  律師
                  林  春  發  律師
      被上訴人    丁  ○  ○  .
                  庚  ○  ○  住台北縣板橋市○○路○段一七四巷一０一弄二十
                              .
                  戊  ○  ○  .
                  癸  ○  ○.
                              .
                  壬  ○  ○.
                              .
      右五人之
      訴訟代理人  辛○○○    .
      被上訴人    己  ○  ○  .
      訴訟代理人  陳  信  村  律師
右當事人間請求分割共有物事件，上訴人對於台灣嘉義地方法院中華民國八十八年三
月一日（八十七年度訴字第五００號）第一審判決，提起上訴，本院判決如左：
      主      文
原判決除確定部分外廢棄。
兩造共有坐落嘉義縣朴子市○○段崁前小段八一號，地目建，面積０．一五六三公頃
，其分割方式為如附圖所示：甲部分面積０．０二六五二０公頃，分歸上訴人甲○○
取得；乙部分面積０．０二六五二０公頃，分歸上訴人丙○○取得；丙部分面積０．
０二六五二０公頃，分歸上訴人乙○○取得；丁部分面積０．０二０五九六公頃，分
歸被上訴人陳耀文、陳耀仁、丁○○、庚○○、戊○○共同取得，按陳耀文、陳耀仁
各八分之一，丁○○、庚○○、戊○○各四分之一，保持共有；戊部分面積０．０一
九一八四公頃，分歸被上訴人己○○取得；己部分面積０．０三六九六０公頃，由兩
造按原應有部分比例保持共有，供作道路通行。
被上訴人陳耀文、陳耀仁、丁○○、庚○○、戊○○應共同補償被上訴人己○○新台
幣柒拾肆萬柒仟貳佰壹拾伍元。
第一、二審訴訟費用（除確定部分外），由上訴人共同負擔三分之二，被上訴人己○
○負擔四分之一，餘由被上訴人丁○○等五人共同負擔。
      事      實
甲、上訴人部分：
一、聲明：(一)原判決除確定部分外廢棄。兩造共有嘉義縣朴子市○○段崁前小段八一
    號（以下簡稱系爭土地），其分割方式：代號己部分，面積三六九點六０平方公
    尺，供作道路用地，由兩造按原應有部分比例保持共有；代號戊部分，面積一九
    一點八四平方公尺，歸被上訴人己○○取得；代號丁部分，面積二０五點九六平
    方公尺，歸陳耀文、陳耀仁、丁○○、庚○○、戊○○共同取得，陳耀文、陳耀
    仁各八分之一，丁○○、庚○○、戊○○各四分之一；代號甲部分，面積二六五
    點二０平方公尺，歸甲○○取得；代號乙部分，面積二六五點二０平方公尺，歸
    丙○○取得；代號丙部分，面積二六五點二０平方公尺，歸乙○○取得。
二、陳述：
  (一)民法第八百二十四條第二項規定，分割之方法有二：一以原物分配於共有人，二
    為變賣共有物以價金分配於共有人；必須以原物分配時，共有人中有不能按期應
    有部分受分配者，方得以金錢補償之。本案系爭土地，上訴人應分配之面積，並
    無不得以原應有部分為分配情形，乃原審卻部分為土地分配、部分為價金補償，
    自有錯誤不當。
  (二)原審留做道路用地代號甲部分，其長度約為六十五公尺，依台灣省建築管理規則
    第五條規定，單向出口長四十公尺者，道路寬度應有六公尺方得申請建築。原審
    判決僅寬五公尺，上訴人無法申請建築，原判決自有不當。
  (三)被上訴人己○○所分得土地減少，而戊○○、庚○○、丁○○、陳耀仁、陳耀文
    分得土地面積增加，應依鑑定價差補償。又上訴人不願再為共有；且上訴人同意
    不主張補償價值減損部分之金額。
三、證據：除引用原審所提出證據外，補提出土地謄本為證、並聲請鑑定應補償數額
    。
乙、被上訴人部分：
一、聲明：上訴駁回。
二、陳述：除與原判決記載相同者，引用之外，補稱：
  (一)被上訴人丁○○等：被上訴人等分得多餘土地，並無用途，而且亦無資力可買；
    請求照原審判決分割，不要拆到我們的房子，但若有超過持分土地，才願意拆除
    。
  (二)被上訴人己○○：除主張原審判決所採分割方式外，另稱補償價格應依鑑定結果
    為憑，因將減損甚多土地。
三、證據：除引用原審所提出之證據外，補提現場照片三張為證。
丙、本院依職權現場勘驗，並囑託中華民國企業技術鑑定委員會鑑定。
      理      由
一、被上訴人陳元合於原審訴訟程序中死亡，其繼承人陳惠貞、陳惠芬、陳耀文、陳
    耀仁、辛○○○於原審聲明承受訴訟，固無不合，惟其後陳惠貞、陳惠芬、陳吳
    珠愛並未繼承系爭土地，則上訴人（原告）撤回陳惠貞、陳惠芬、辛○○○部分
    之訴訟，即無不合，先予敘明。
二、本件上訴人起訴主張，系爭土地為兩造所共有，應有部分為上訴人各九分之二，
    已故陳仁和（由被上訴人癸○○、壬○○共同繼承）、被上訴人丁○○、庚○○
    、戊○○各四十八分之一、被上訴人己○○十二分之三，系爭土地地目為建，兩
    造並無不分割之特約，亦無因使用性質致不能分割之情事，兩造無法達成協議分
    割之事實，有上訴人提出之土地登記簿謄本三件為証，且為被上訴人所不爭執，
    上訴人主張，堪信為真實。
三、按「共有人得隨時請求分割共有物，但因物之使用目的不能分割，或契約訂有不
    分割之期限者，不在此限」，民法第八百二十三條定有明文。兩造間對系爭共有
    土地既無不分割之約定，依該土地之使用目的亦無不能分割之情形，兩造既無法
    協議分割，則上訴人訴請裁判分割，洵屬正當。
四、茲審酌：(1)系爭土地僅一面即南面臨路，為梯型土地，臨路縱深約六十二米，必
    需預留道路，以供分得後面土地者通行，而依實施區域計劃地區建築管理辦法規
    定，因系爭土地可建築樓板面積超過一千平方公尺，私設巷道寬度須六米，此經
    嘉義縣朴子市公所函覆本院在卷。(2)系爭上訴人目前所建地上物，為兩造及家人
    分別居住使用，且其中陳耀仁、陳耀文兄弟之住宅係新建三層樓房，價值甚高，
    應予保存。(3)上訴人三兄弟表明分割後不願保持共有。(4)丁○○、庚○○、戊○
    ○、陳耀仁、陳耀文等表示願保持共有等一切情形。認以如附圖所示方案分割，
    最符土地之將來有效利用，且公平合理，爰判決如主文第二項所示。至原審所定
    方案因預留之巷路寬度不足，恐上訴人日後受被上訴人己○○之牽制，無法自行
    申請建築，尚有未當，不足採取。再者，法院以原物為分配時，如共有人中有不
    能按其應有部分受分配者，得以金錢補償之，民法第八百二十四條第三項著有規
    定。查被上訴人己○○分得土地較其應有部分減少０．０一０六五一公頃，悉數
    由被上訴人丁○○、庚○○、戊○○、陳耀仁、陳耀文取得，依上說明，自應以
    金錢補償之。因兩造無法就補償基準達成協議，經本院囑託中華民國企業技術鑑
    定委員會鑑定，請鑑定對系爭土地之位置坐落，里鄰環境交通情形、公共設施、
    使用情況均詳加分析，並參酌土地交易市場最近行情，按市場收益成本資料加以
    綜合詳為分析，該鑑定相當客觀公平，應堪採信。依鑑定結果認定，被上訴人己
    ○○分得土地差價為七十四萬七千二百一十五元，此部分應由被上訴人丁○○等
    五人共同補償之，至上訴人乙○○三人雖其分得土地亦有差價，但其等表明，不
    請求被上訴人丁○○等五人補償，拋棄其請求（參見本院卷一七０頁），本院即
    不再就此部分判命丁○○補償。爰判決如主文第三項所示。
五、綜上所述，上訴人本於共有物分割之法律關係，訴請就系爭土地裁判分割，應予
    准許，原審所定分割方案，未審酌私設道路寬度，尚有未洽，且未及審酌上訴人
    不願保持共有之意思，則上訴人上訴，指摘原審判決此部分不當，求予改判廢棄
    ，為有理由，爰由本院予以廢棄改判如主文第二項、第三項所示。就訴訟費用負
    擔部分，審酌本件係因分割共有物而涉訟，兩造之行為可認按當時之訴訟之程度
    ，為伸張防禦必要，故由勝訴一方負擔一部訴訟費用始屬公平，爰依兩造共有土
    地原應有部分比例，定其訴訟費用之負擔。
六、據上論結，本件上訴為有理由，依民事訴訟法第四百五十條、第七十八條、第八
    十五條第一項但書，第八十一條第二款，判決如主文。
中      華      民      國    九  十    年      四      月      十七    日
                                    臺灣高等法院臺南分院民事第四庭
~B1審判長法官  王    惠    一
~B2      法官  張    世    展
~B3      法官  吳    上    康
右為正本係照原本作成。
如對本判決上訴，須於判決送達後二十日內向本院提出上訴狀，其未表明上訴理由者
，應於上訴後二十日內向本院提出上訴理由書。
中      華      民      國    九  十    年      四      月      十九    日
~B法院書記官  洪    雅    美


司法院資訊處製作；財團法人民間司法改革基金會備份。
